【裁判字號】    99,上易,754
【裁判日期】    990930
【裁判案由】    詐欺
【裁判全文】
臺灣高等法院高雄分院刑事判決         99年度上易字第754號
上  訴  人  臺灣高雄地方法院檢察署檢察官
被      告      子○○
上列上訴人因被告詐欺案件，不服台灣高雄地方法院中華民國99
年7 月8 日第一審判決（起訴案號：臺灣高雄地方法院檢察署99
年度偵字第6786號、6786號、99年度偵緝字第665 號、第666 號
，移送併辦案號：臺灣高雄地方法院檢察署檢察官99年度偵字第
13264 號、第13369 號、臺灣士林地方法院檢察署檢察官99年度
偵字第1146號），提起上訴，本院判決如下：
    主  文
原判決撤銷。
子○○幫助犯詐欺取財罪，處有期徒刑陸月，如易科罰金以新臺
幣壹仟元折算壹日。
    事  實
一、子○○明知金融機構帳戶係個人理財之重要工具，為個人財
    產、信用之重要表徵，在可預見一般取得他人金融帳戶使用
    之行徑，常與財產犯罪所需有密切之關聯，可能係為掩飾不
    法犯行，避免有偵查犯罪權限之執法人員循線查緝，以確保
    犯罪所得之不法利益，竟仍以縱有人以其金融帳戶實施詐欺
    取財犯行，亦不違背其本意之幫助犯意，於民國（以下同）
    98年9 月份之9 月15日前某日，在不詳地點，將其所申辦中
    華郵政股份有限公司高雄博愛路郵局帳號000-000000000000
    0 號帳戶（下稱高雄博愛路郵局帳戶）之存摺、提款卡及密
    碼，提供予真實姓名年籍不詳之成年人使用。嗣該人與其所
    屬詐欺集團之成員取得上開帳戶資料後，基於共同意圖為自
    己不法所有之犯意聯絡，於附表所示之時間，以如附表所示
    之奇摩拍賣網站及露天拍賣網站帳號，在該二網站上，刊登
    拍賣如附表所示之物品等虛偽訊息，並留下子○○上開高雄
    博愛路郵局帳戶作為匯款之用，致如附表所示之被害人上網
    瀏覽後均陷於錯誤，而分別下標而得標，並依指示各將附表
    所示金額匯至子○○前揭高雄博愛路郵局帳戶內，嗣上開被
    害人發覺有異，報警處理，始循線查獲上情。
二、案經丁○○、丙○○、戊○○、癸○○、庚○○、丑○○、
    辛○○、甲○○訴由彰化縣政府警察局員林分局移送、臺北
    市政府警察局北投分局函送，及臺南縣政府警察局新營分局
    、臺南市政府警察局第一分局移送臺南地方法院檢察署呈請
    臺灣高等法院檢察署檢察長令轉臺灣高雄地方法院檢察署檢
    察官偵查後起訴，及臺灣高雄地方法院檢察署檢察官、臺灣
    士林地方法院檢察署檢察官移送併辦。
    理    由
一、按除被告所犯為死刑、無期徒刑、最輕本刑為3 年以上有期
    徒刑之罪或高等法院管轄第一審案件者外，於已經被告就被
    訴事實為有罪之陳述時，經審判長告知被告簡式審判程序之
    旨，並聽取公訴人及被告之意見後，依刑事訴訟法第273 條
    之1 第1 項之規定，裁定進行簡式審判程序，本件依首揭規
    定，經被告子○○同意後，經裁定進行簡式審判程序，先此
    敘明。
二、上開高雄博愛路郵局帳戶係由被告子○○申辦之事實，提供
    予真實姓名年籍不詳之成年人取得上開高雄博愛路郵局帳戶
    後，即與其所屬詐欺集團之成員，該詐欺集團成員即基於共
    同意圖為自己不法所有之犯意聯絡，於附表所示之時間，以
    如附表所示之奇摩拍賣網站及露天拍賣網站帳號，在該二網
    站上，刊登拍賣如附表所示之物品等虛偽訊息，並留下被告
    子○○上開高雄博愛路郵局帳戶作為匯款之用，致如附表所
    示之被害人上網瀏覽後均陷於錯誤，而分別下標而得標，並
    依指示各將附表所示金額匯至被告子○○上開高雄博愛路郵
    局帳戶內等情，業經被告子○○坦承不諱（見原審審易字卷
    第25頁、易字卷第20頁，本院99年9 月21日審判筆錄），核
    與證人被害人即證人戊○○、庚○○、丁○○、丙○○、己○○、癸○○、壬○○、丑○○、辛○○、甲○○、乙○○
    、劉常卉、證人王信元（拍賣帳號WANG5850被盜用之人）、
    朱慶輝（手機號碼0000000000持有人）、王詩誼（拍賣帳號
    CUTYBELLA 被盜用之人）、黃耀煜（拍賣帳號Z0827kimo 被
    盜用之人）、廖維倫（拍賣帳號egreenm an、Ｚ000000000被
    盜用之人）、薛燕娟（拍賣帳號a026116 被盜用之人）、李
    直蔚（拍賣帳號azuretim被盜用之人）、王星文（拍賣帳號
    vn517892被盜用之人）、許鳳玲（拍賣帳號sunlin53被盜用
    之人）、朱宥銘（遭盜用IP之辰科有限公司負責人）、黃猛
    強（遭盜用IP之東陵通信企業有限公司資訊經理）於警詢時
    之證述相符，並有被害人戊○○、庚○○、丁○○、丙○○
    、己○○、癸○○、壬○○、丑○○、辛○○、甲○○、乙○○、劉常卉等人所提出之匯款交易明細、0000000000通聯
    記錄查詢單及用戶基本資料查詢網路基本資料表、帳號WANG
    5850查詢資料影本、帳號被盜用人王詩誼、黃耀煜、廖維倫
    、薛燕娟、李直蔚、王星文、許鳳玲查詢資料、被告子○○
    上開帳戶立帳申請書影本及其交易明細詳情表、被盜用帳號
    涉嫌網路詐欺使用之電腦IP位置查詢影本等附卷可憑，又金
    融帳戶存摺、提款卡為個人重要金融資料，申設者自應小心
    保管，如有遺失並應迅速採取掛失之補救措施，被告子○○
    卻未及時報警，亦與常情不符，又該提款卡之密碼若非被告
    子○○所告知，他人如何知悉並用以提款，上開詐欺集團既
    利用被告子○○上開帳戶在詐騙上開被害人，並順利以該帳
    戶之提款卡取得所詐得之款項，顯見上開高雄博愛路郵局帳
    戶之存摺、提款卡及密碼，係由被告子○○於98年9 月份之
    9 月15日前某日，在不詳地點，提供予上開詐欺集團所屬之
    真實姓名年籍不詳之成年人使用無訛。次按刑法上之故意，
    可分為直接故意與不確定故意（間接故意），所謂「不確定
    故意」，係指行為人對於構成犯罪之事實，預見其發生而其
    發生並不違背其本意者，刑法第13條第2 項定有明文。另參
    以一般人至銀行申請開立帳戶，其目的不外乎利用銀行帳戶
    作存、提款、轉帳等財產之金錢支配處分，故對於銀行發給
    之存摺、印章、提款卡、密碼等資料，無不妥為保存，以防
    遺失或被盜用，損及個人財產權益，並遭濫用為財產犯罪之
    工具，且個人存摺與存戶印鑑章、提款卡結合，專有性甚高
    ，更非一般自由流通使用之物，縱需交他人使用，亦必基於
    信賴關係或特殊事由，自不可能隨意交予不熟識之人任意使
    用，一般人本於生活經驗及認識，足以懷疑藉故取用他人帳
    戶、提款卡及密碼者，係基於隱瞞資金流向或行為人之身份
    之不法目的，與利用他人之銀行該等帳戶為犯罪工具有關。
    且金融機構帳戶係個人理財之重要工具，為個人財產、信用
    之重要表徵，可預見將自己名義開設之金融機構帳戶存摺、
    提款卡及密碼交付他人使用，有供作財產犯罪用途之可能，
    而犯罪者取得他人存摺之目的在於取得贓款及掩飾犯行不易
    遭人追查，此為一般人依其社會經驗所得知。而被告為一成
    年人，並有相當之工作經驗，業據其於原審審理時陳述明確
    （見原審易字卷第42頁背面），自應明知提供其存摺、提款
    卡及密碼予他人，極有可能係供他人為財產犯罪之用，又平
    面媒體及電子媒體，均經常報導詐欺集團，常以收受人頭帳
    戶作為詐欺工具之事實，眾所皆知，被告子○○係有正常辨
    識能力之人，對於他人會持其所提供之銀行帳戶犯罪應有所
    預知，竟仍將所開立之上開帳戶之提款卡含密碼交付他人使
    用，對於他人持用犯罪之事實，自無不知之理。是以被告子
    ○○應可預見上開金融帳戶將被不法之徒用於犯罪贓款之匯
    入流出，而不違反本意，顯然有幫助詐欺集團利用其帳戶犯
    罪之不確定故意，被告子○○認罪核與事實相符，事証明確
    ，其犯行已堪認定。
三、按刑法上之幫助犯，係對於犯罪與正犯有共同之認識，而以
    幫助之意思，對於正犯資以助力，而未參與實施犯罪之行為
    者而言（最高法院75年度台上字第1509號、84年度台上字第
    5998號、88年度台上字第1270號判決參照）；是以如未參與
    實施犯罪構成要件之行為，且係出於幫助之意思提供助力，
    即屬幫助犯，而非共同正犯。本件被告子○○提供其帳戶之
    存摺、提款卡及密碼等物，供詐欺集團詐欺取財匯款使用，
    其雖未參與詐欺取財之行為，然顯係以幫助之意思，參與詐
    欺取財構成要件以外之行為，為幫助犯，核被告子○○所為
    ，係犯刑法第30條第1 項、第339 條第1 項之幫助詐欺取財
    罪，依刑法第30條第2 項規定，按正犯之刑減輕之。被告以
    一幫助詐欺取財犯意，交付詐騙集團成員其銀行帳戶之存摺
    、提款卡及密碼等物，致使該詐騙集團成員得以詐騙如附表
    所示之被害人，雖詐騙集團成員有多數詐騙被害人之行為，
    然因幫助犯行之成立，係以被告子○○將其所有之金融帳戶
    資料交付予不詳之詐騙集團成員之事實行為以資判斷被告子
    ○○之幫助行為之單數或複數，被告子○○既僅有一個交付
    行為，僅能論以一個幫助行為，其致數財產法益（詳附表所
    載被害人）受損害，係一行為觸犯數罪名，應依刑法第55條
    想像競合犯規定僅論以一罪。
三、原審予以論科，固非無見，惟查本件被害人有多人，而被告
    子○○未與被害人等人和解理賠，原審判處緩刑，尚有未洽
    ，檢察官依据被害人聲請上訴指摘被告子○○未和解理賠判
    處緩刑不當，為有理由，原判決自應予撤銷改判。審酌被告
    子○○提供帳戶供不法犯罪集團使用，不僅造成執法機關不
    易查緝犯罪行為人，危害社會治安，助長社會犯罪風氣，更
    造成被害人求償上之困難，所為實有不該，被害人受騙之金
    額尚非甚多，暨其犯罪動機、目的、智識程度、生活狀況等
    一切情狀，爰量處有期徒刑6 月，並諭知如易科罰金以新台
    幣1 千元折算1 日。
據上論結，應依刑事訴訟法第368條、第369 條第1 項前段、第
364 條、第299 條第1 項前段，刑法第30條第1 項前段、第2 項
、第339 條第1 項、第55條、第41條第1 項前段，刑法施行法第
1條 之1 ，判決如主文。
本案經檢察官許月雲到庭執行職務。
中    華    民    國    99    年    9     月    30    日
                  刑事第八庭    審判長法  官 洪兆隆
                                      法  官 郭玫利
                                      法  官 張盛喜
以上正本證明與原本無異。
本判決不得上訴。
中    華    民    國    99    年    9     月    30    日
                                      書記官 黃一秋
附錄本判決論罪之法條：
刑法第339 條（普通詐欺罪）
意圖為自己或第三人不法之所有，以詐術使人將本人或第三人之
物交付者，處5 年以下有期徒刑、拘役或科或併科1 千元以下罰
金。
以前項方法得財產上不法之利益或使第三人得之者，亦同。
前二項之未遂犯罰之。
附表：
┌──┬───┬──────┬────┬──────────────┐
│編號│被害人│匯款時間    │匯款金額│遭詐騙方式                  │
├──┼───┼──────┼────┼──────────────┤
│1   │壬○○│98年9月16日 │5500元  │在雅虎奇摩拍賣網站購買NOKIA │
│    │      │21時50分    │        │行動電話遭詐騙。            │
├──┼───┼──────┼────┼──────────────┤
│2   │丁○○│98年9月16日 │1550元  │在雅虎奇摩拍賣網站購買商品遭│
│    │      │14時33分    │        │詐騙。                      │
├──┼───┼──────┼────┼──────────────┤
│3   │劉常卉│98年9月16日 │8100元  │在雅虎奇摩拍賣網站購買好神拖│
│    │      │17時        │        │遭詐騙。                    │
├──┼───┼──────┼────┼──────────────┤
│4   │庚○○│98年9月16日 │1750元  │在雅虎奇摩拍賣網站購買施巴潔│
│    │      │21時11分    │        │膚露遭詐騙。                │
├──┼───┼──────┼────┼──────────────┤
│5   │戊○○│98年9月16日 │5600元  │在露天拍賣網站購買NOKIA 手機│
│    │      │21時4分     │        │遭詐騙。                    │
├──┼───┼──────┼────┼──────────────┤
│6   │癸○○│98年9月16日 │9400元  │在露天拍賣網站購買統一超商禮│
│    │      │22時        │        │券遭詐騙。                  │
├──┼───┼──────┼────┼──────────────┤
│7   │辛○○│98年9月17日 │3600元  │在雅虎奇摩拍賣網站購買白蘭氏│
│    │      │8時26分     │        │活顏馥莓飲遭詐騙。          │
├──┼───┼──────┼────┼──────────────┤
│8   │乙○○│98年9月17日 │1萬700元│在雅虎奇摩拍賣網站購買綠精靈│
│    │      │13時21分    │        │家庭號加強錠遭詐騙。        │
├──┼───┼──────┼────┼──────────────┤
│9   │甲○○│98年9月17日 │1070元  │在雅虎奇摩拍賣網站購買好神拖│
│    │      │13時14分    │        │遭詐騙。                    │
├──┼───┼──────┼────┼──────────────┤
│10  │己○○│98年9月16日 │1580元  │在雅虎奇摩拍賣網站購買數位相│
│    │      │17時49分    │        │機遭詐騙。                  │
├──┼───┼──────┼────┼──────────────┤
│11  │丑○○│98年9月17日 │5700元  │在雅虎奇摩拍賣網站購買減肥食│
│    │      │7時32分     │        │品遭詐騙。                  │
├──┼───┼──────┼────┼──────────────┤
│12  │丙○○│98年9月16日 │2500元  │在雅虎奇摩拍賣網站購買化妝品│
│    │      │16時        │        │遭詐騙。                    │
└──┴───┴──────┴────┴──────────────┘

司法院資訊處製作；財團法人民間司法改革基金會備份。
